臺灣高等法院民事判決
107年度建上字第58號
上  訴  人  吉茂土木包工業有限公司



法定代理人  陳良吉
訴訟代理人  黃任顯律師
上  訴  人  青樺開發有限公司



法定代理人  楊金蓮
訴訟代理人  高亘瑩律師
複 代理 人  陳逸融律師
訴訟代理人  何沛樺
上列當事人間請求給付工程款事件，兩造對於中華民國107年8月
30日臺灣臺北地方法院105年度建字第296號第一審判決各自提起
上訴，本院於109年5月19日言詞辯論終結，判決如下：
    主      文
原判決關於命青樺開發有限公司給付逾新臺幣壹拾參萬玖仟貳佰
柒拾貳元本息，及該部分假執行之宣告，暨該部分訴訟費用之裁
判均廢棄。
上開廢棄部分，吉茂土木包工業有限公司在第一審之訴及假執行
之聲請均駁回。
吉茂土木包工業有限公司之上訴、青樺開發有限公司之其餘上訴
均駁回。
經廢棄部分之第一審訴訟費用，由吉茂土木包工業有限公司負擔
；第二審訴訟費用關於吉茂土木包工業有限公司上訴部分，由吉
茂土木包工業有限公司負擔；關於青樺開發有限公司上訴部分，
由吉茂土木包工業有限公司負擔百分之十五，餘由青樺開發有限
公司負擔。 
    事實及理由
一、上訴人吉茂土木包工業有限公司（下稱吉茂公司）主張：兩
    造於民國104年7月2日簽訂工程承攬契約（下稱系爭契約）
    ，由伊以新臺幣（下同）425萬元總價承攬對造上訴人青樺
    開發有限公司（下稱青樺公司）位於臺北市○○區○○街000巷0
    00號建物（下稱系爭建物）之「松山區虎林街自宅工程」（
    下稱系爭工程），青樺公司另委託訴外人十禾環境設計有限
    公司（下稱十禾公司）進行規劃設計及監造事宜。伊於104
    年7月5日開工，依系爭契約第6條約定，應於104年11月14日
    前完工，惟因伊發現原設計之樓梯淨高度不足，而會同十禾
    公司於104年8月31日辦理會勘確認，經十禾公司同意辦理變
    更設計修正設計圖，致伊無法施工而停工，俟十禾公司於10
    4年11月8日完成樓梯變更設計後，伊於104年11月9日復工，
    且因系爭工程有諸多變更追加項目，伊已向十禾公司申請展
    延工期69天、20天獲准，故完工期限應展延至105年2月11日
    。嗣伊於105年1月20日完工，兩造會同十禾公司於同年月26
    日驗收完成，青樺公司已於同年2月6日入住使用，伊並無逾
    期。伊於完工驗收後，提出結算明細表予十禾確認系爭工程
    變更設計追加減後之總工程價款為518萬9656元（詳如附表
    項次一所示），詎青樺公司迄今僅給付382萬5000元，尚餘1
    36萬4656元未給付，伊自得依系爭契約第5條⑷約定及民法第
    490條第1項、第505條第1項規定，請求青樺公司給付工程款
    136萬4656元，並加計法定遲延利息等語。  
二、上訴人青樺公司則以：吉茂公司施作系爭工程存有諸多瑕疵
    且未完工，伊為與家人在系爭房屋過年團聚，不得已於105
    年2月6日先行入住，惟另以105年3月31日律師函通知吉茂公
    司系爭工程尚未驗收完成，吉茂不得依系爭契約第5條⑷約定
    請求工程款。又系爭工程總價為425萬元，伊已給付第1至3
    期工程款，至於吉茂公司主張追加工程款82萬9200元，未經
    兩造合意，縱經十禾公司審核確認之變更追加款亦僅19萬73
    90元。伊因吉茂公司施作系爭工程存有瑕疵或未完工，已代
    為支出修繕費用29萬5500元、油漆費用11萬7700元、冷氣安
    裝費用25萬8000元、樓梯重作費用32萬9700元、廚房台面裂
    縫修補2萬7000元、漏水修復4萬元，及因吉茂公司遲延完工
    致伊需在外租屋居住而支出租金費用5萬0400元，伊得依民
    法第227條第1項規定請求吉茂公司賠償損害，並得依系爭契
    約第6條約定請求吉茂公司給付逾期罰款35萬7000元，以上
    合計147萬5300元（詳如附表項次二所示），均得以之抵銷
    吉茂公司之工程款債權，經抵銷後，吉茂公司已無剩餘工程
    款可請求，伊尚得反訴請求吉茂公司給付112萬7910元，並
    加計法定遲延利息等語，資為抗辯。　　
三、原審判決青樺公司應給付吉茂公司35萬9576元，及自105年8
    月6日起至清償日止，按週年利率5％計算之利息，駁回吉茂
    公司其餘之訴及青樺公司之反訴。吉茂公司就其敗訴部分，
    提起上訴，其上訴聲明：㈠原判決不利於吉茂公司之部分廢
    棄。㈡上開廢棄部分，青樺公司應再給付吉茂公司100萬5080
    元，及自105年8月6日起至清償日止，按週年利率5％計算之
    利息。青樺公司除答辯聲明：吉茂公司之上訴駁回外，另亦
    就其敗訴部分，提起上訴，其上訴聲明：㈠本訴部分：⑴原判
    決不利於青樺公司部分廢棄。⑵上開廢棄部分，吉茂公司在
    第一審之訴及假執行之聲請均駁回。㈡反訴部分：⑴原判決關
    於駁回青樺公司後開第二項之訴，及該部分假執行之聲請暨
    訴訟費用之裁判均廢棄。⑵吉茂公司應給付青樺公司112萬79
    10元，及其中106萬0910元自反訴起訴狀繕本送達翌日起，
    其餘6萬7000元自民事反訴訴之追加狀繕本送達翌日起，均
    至清償日止，按週年利率5％計算之利息。吉茂公司則答辯聲
    明：青樺公司之上訴駁回。　　
四、兩造均不爭執於104年7月2日簽訂系爭契約，由吉茂公司承
    攬系爭工程，工程總價為425萬元，約定完工期限104年11月
     14日，另由十禾公司負責系爭工程之規劃設計及監造，青
    樺公司已給付工程款382萬5000元予吉茂公司，十禾公司另
    代青樺公司給付工程款25萬元予吉茂公司，青樺公司已於10
    5年2月6日遷入系爭建物等情（見原審卷第147頁反面、本院
    卷一第205-206、257頁），並據吉茂公司提出系爭契約、帳
    戶存摺交易明細（見原審卷第5-10頁、第16頁正反面）及青
    樺公司提出其與十禾公司間之設計監造委任契約（見本院卷
    二第115-122頁）為證，堪信為真實。
五、兩造之請求何者有理，本院判斷如下：
　吉茂公司得請求青樺公司給付工程款62萬5772元，逾此範圍
    之請求為無理由：
　㈠吉茂公司依系爭契約第5條⑷約定請求工程款為無理由：
　　依系爭契約第4條約定系爭工程之工程總價款425萬元，依系
    爭契約第5條付款辦法約定，係於簽約時給付30％即127萬500
    0元，於鋼構搭建完成時給付30％即127萬5000元，於立面施
    作完成時給付30％即127萬5000元，於竣工報驗收完成時給付
    10％即42萬5000元（見原審卷第5頁）。吉茂公司雖主張系爭
    工程已「竣工報驗收完成」故其得請求工程尾款云云，並提
    出十禾公司105年1月20日函通知兩造於同年月26日辦理驗收
    為證（見原審卷第15頁），惟青樺公司抗辯系爭工程並未通
    過驗收。查吉茂公司尚有施作瑕疵項目未修正完成，有十禾
    公司函覆原審稱：其於105年1月30日、2月25日請吉茂公司
    修正瑕疵項目未經其修正完成，故系爭工程驗收並未通過等
    情明確（見原審卷第93-94頁），另有十禾公司提出之105年
    2月25日缺失修繕表仍有部分修正項目未作、未完成、或由
    業主自行修正（見原審卷第97頁）之記載，及證人即十禾公
    司負責人吳聲明證稱：防水、空調及最後收尾工程都未完成
    （見原審卷第182頁）、證人即十禾公司負責協助監造系爭
    工程之人員羅時偉證稱：現場很多問題，我無法確定是否已
    經驗收（見本院卷一第379頁）等為證，堪認系爭工程尚未
    完成驗收。則吉茂公司依系爭契約第5條⑷約定請求工程款，
    即屬無據。
　㈡吉茂公司依民法第490條第1項、第505條第1項規定請求工程
    款為有理由：
　⒈按承攬者，謂當事人約定，一方為他方完成一定之工作，他
    方俟工作完成，給付報酬之契約，民法第490條定有明文。
    又承攬報酬應於工作交付時給付之，民法第505條第1項前段
    定有明文。定作人於支付報酬前，得檢查工作物是否合於契
    約之約定，以決定應否支付報酬，倘定作人於受領工作物後
    ，經過相當時間未表示異議者，承攬人既經交付工作物，定
    作人即有支付報酬之義務。縱嗣後發見工作物有瑕疵，亦僅
    後於民法第498條所定法定期間內請求修補，或解除契約，
    或請求減少報酬或賠償損害，而不得拒付報酬（最高法院82
    年度台上字第1440號判決意旨參照）。承攬人業已完成之工
    作，苟已具備一定之經濟上效用，可達訂約意旨所欲達成之
    目的者，定作人就其受領之工作，有給付相當報酬之義務（
    最高法院74年度台上字第1769號判決意旨參照）。查青樺公
    司已於105年2月6日入住系爭房屋，受領使用吉茂公司已完
    成之部分工作，雖嗣於2個月後之105年3月31日委請律師發
    函通知吉茂公司系爭工程尚未驗收完成（見原審卷第61-64
    頁），惟吉茂公司已於同年4月11日提出結算明細表（下稱
    系爭結算明細表）予十禾公司，並經十禾公司於同年月13日
    回函表示其就項目是否已施作完成審核確認，僅未審核金額
    與總價承攬所含項目（見原審卷第93、95頁之十禾公司函）
    ，證人吳聲明亦證稱：其有審核吉茂公司有無做到這些工項
    及數量，但就金額部分，其審核認為合理之追加減金額為19
    萬7390元等語（見原審卷第181頁反面），可見系爭結算明
    細表上已完成之「工項及數量」業經十禾公司審核無誤，僅
    「金額及是否包含於總價承攬項目」未經十禾公司審核確認
    。則揆諸前揭說明，青樺公司就吉茂公司已完成且合於青樺
    公司入住使用目的之「工項及數量」，應有給付相當報酬之
    義務。至於青樺公司抗辯吉茂公司承攬工作有瑕疵及遲延等
    情事，則屬其是否依法另行請求修補、或解除契約、或請求
    減少報酬或賠償損害（詳後述部分），尚不得執此拒付報
    酬。
　⒉青樺公司雖又抗辯：系爭工程為總價承攬，吉茂公司不得主
    張變更追加款，其並未同意追加，亦未同意十禾公司之審核
    意見，縱依十禾公司之審核意見，吉茂公司亦僅得請求追加
    19萬7390元等語。惟查系爭契約第4條雖約定工程總價為425
    萬元，契約附件之工程報價單記載：「本工程以425萬元總
    價承攬」（見原審卷第5、10頁），惟系爭契約第11條另有
    約定：「如有設計變更致使數量有增減者，其變更部份由雙
    方協議合理價款」（見原審卷第6頁反面），故系爭工程如
    有變更設計致數量有增、減之情形，自得由兩造就該變更部
    分，另行協議合理價款。又如兩造協議不成，依民法第491
    條第2項規定，未定報酬額者，按照價目表所定給付之；無
    價目表者，按照習慣給付。此所謂習慣，即應按合理價格定
    之。故青樺公司以系爭契約為總價承攬，兩造並未合意追加
    ，亦未協議價格為由，拒絕給付追加款，自非可採。爰依系
    爭結算明細表所載各項變更追加減金額認定如下：
　⑴原始工程增加項目部分（附表項次一、1.1）：
　①對照十禾公司審核後之工程追加減明細表可知，「鋼構工程
    樑H150x150x7x10」經十禾公司審核為「鋼板樑追加」數量1
    式，得追加金額1萬元，並備註其追加原因為「結構建議」
    ；「樑H300　x150x6.5x9」經十禾公司審核為「H鋼補強」
    增加施作數量3ｍ，依系爭契約約定單價5000元計算得追加1
    萬5000元，並備註追加原因為「1F大門旁結構支撐補強」；
    「外牆粉刷外牆立面」經十禾公司審核為「外牆粉刷」，增
    加施作數量9坪，依系爭契約約定單價3500元計算得追加3萬
    1500元，並備註追加原因為「打牆不均勻整平」；「泥做室
    外牆面修補砌磚」經十禾公司審核為「1F磚牆」增加施作數
    量3㎡，依系爭契約約定單價1500元計算得追加金額4500元，
    並備註追加原因為「原窗門洞加厚修補」（見原審卷第17頁
    反面、第18頁正反面、第59頁），堪認系爭工程有上開變更
    追加之情形。又依系爭契約之工程報價單可知吉茂公司原報
    價為440萬8526元，經議價後以425萬元總價承攬（見原審卷
    第10頁），兩造議價後折價比率為96.4％（計算式：425萬元
    ÷440萬8526元＝96.4％），則上開「樑H300x150x6.5x9」依系
    爭契約原約定單價5000元、「外牆粉刷外牆立面」單價3500
    元、「泥做室外牆面修補砌磚」單價1500元亦應以此折價比
    率96.4％計算，則此3項合計追加金額應為4萬9164元（元以
    下四捨五入，下同），與十禾公司審核認定新增項目「鋼板
    樑追加」1式得追加1萬元合計追加款為5萬9164元，吉茂公
    司此部分追加工程款之主張，自應准許。
　②系爭結算明細表雖記載「泥做室外牆面修補砌磚」增加施作
    數量為9㎡，惟十禾公司審核後認為此工項僅限於「原窗門洞
    加厚修補」所增加施作之數量3㎡得辦理追加，其餘增加施作
    數量應包含在系爭契約總價承攬範圍內。而吉茂公司所提系
    爭工程之南北向剖面圖及縱橫向現況剖面圖亦不能認定其餘
    6㎡與「原窗門洞加厚修補」有關（見本院卷一第187、233頁
    ），其主張其餘6㎡亦應辦理追加云云，自難採信。
　③另系爭結算明細表所載「1～4F共同壁面1：2粉光」增加施作
    數量13坪部分，未經十禾公司審核通過，且據證人羅時偉證
    稱：不知道為何此項要追加，本來就應該要施作的（見本院
    卷一第377頁），故難認有變更追加之理由。吉茂公司雖主
    張此工項即係十禾公司審核通過之工程追加減明細表中「鄰
    屋共同壁補強」云云。惟查十禾公司審核通過之「鄰屋共同
    壁補強」之數量為33㎡，單價為1500元（見原審卷第59頁）
    ，與吉茂公司結算明細表此項「1～4F共同壁面1：2粉光」之
    數量為13坪，單價為1200元（見原審卷第21頁反面），及系
    爭契約附件工程報價單就「共同壁1：2粉光」工項係以1坪1
    200元計算（見原審卷第9頁），均不相同，難認係同一工項
    。且系爭契約附件工程報價單中「共同壁1：2粉光」一項已
    備註「含補修」，可見共同壁粉刷縱事後進行補修，亦應包
    含在總價承攬範圍內，不得另行追加請求。故難認吉茂公司
    此項主張為可取。
　⑵原始工程減少項目部分（附表項次一、1.2）：
　①吉茂公司承認系爭工程報價單中「1F 12㎜TH矽酸鈣板單層雙
    面+隔音棉」減作數量2.2坪，減少金額9240元，「3F 12mmT
    H矽酸鈣板單層雙面+隔音棉」減作數量4坪，減少金額1萬68
    00元，「空調設備」減作數量1式，減少金額10萬9630元（
    見原審卷第18頁反面、第21頁），則合計後以系爭契約議價
    折價比率96.4％計算之金額應為13萬0786元（計算式：13萬5
    670元×96.4％=13萬0786元）。 
　②又青樺公司抗辯吉茂公司未施作「屋頂儲物平台」應予減項
    部分，業據證人即吉茂公司負責系爭工程監工及發包小包之
    人員楊余傳證稱：此項並未施作（見原審卷第162頁） ，且
    十禾公司在其所提原工程未施作項目追減明細表已詳載其概
    估方法為H鋼樑4ｍ單價5000元、DECK板2㎡單價1500元、RC 2㎡
    單價3000元，合計2萬9000元（見原審卷第96頁），其項目
    、單價均核與系爭契約附件工程報價單相符（見原審卷第9
    頁），再以議價折價比96.4％計算追減之金額應為2萬7956元
    ，故青樺公司此部分抗辯應可採信。至於「暖風機」部分，
    經十禾公司在追減明細表上註記「須再扣除已安裝設備金額
    」、「1樓安裝非國際牌、3樓因空間改裝排風機」（見原審
    卷第96頁），可見吉茂公司已完成部分施作內容應再概估金
    額予以扣除，則「暖風機」究否扣減及扣減金額若干尚非明
    確，青樺公司主張此項全數追減自難逕採。而「淨水機」、
    「屋頂格柵」本不在系爭契約工程報價單範圍內，青樺公司
    復未證明應扣減金額之依據，其此部分扣減之主張亦非可取
    。　
　⑶追加新增工作項目部分（附表項次一、2）：
　①項次1「1F基礎版打除（含運棄）」5萬元、項次2「1F基礎版
    紮筋」6萬2500元、項次3「1F基礎版澆漿」7萬5000元部分
    ：查系爭結算明細表就上開項目之數量已施作完成之記載業
    經十禾公司審核確認（見原審卷第21頁反面），並據證人楊
    余傳證稱：其與羅時偉、青樺公司法定代理人女兒何小姐口
    頭約定才施作等語（見原審卷第163頁），而此工項並未列
    於系爭契約附件工程報價單及設計圖說中，十禾公司之簽約
    圖中A1-04.1拆除平面圖、A2-05地坪平面圖並無關於1樓基
    礎版之打除、紮筋、澆漿等項目（見十禾公司108年7月4日
    函附簽約圖於外放證物1冊），則吉茂公司主張此係補強系
    爭建物結構而追加施作等語，堪可採信，其依系爭契約第11
    條約定，請求青樺公司給付此3項追加工程款，堪信有據。
  ②項次4「外牆造型窗框」14萬4000元部分：查十禾公司審核認
    系爭工程報價單有列載吉茂公司應施作各式窗戶之鋁窗工程
    ，並編列有各式鋁窗工程費用（見原審卷第9頁反面），此
    項應包含在簽約圖面範圍內，不得追加（見原審卷第59頁）
    。然觀諸十禾公司設計之系爭房屋2層樓平面圖、3層樓平面
    圖、南向立面圖（見本院卷一第173-175頁），各窗戶與外
    牆牆面之接合面平整，A6-01門窗表㈠、A6-02門窗表㈡、A6-0
    3門窗表㈢亦無外突之造型窗框設計（見外放證物1冊），自
    難認此項「外牆造型窗框」在原設計圖說內，吉茂公司主張
    此項非屬系爭契約原約定總價承攬之範圍，可以採信。再由
    現場照片可見系爭房屋2層樓及3層樓外窗有經吉茂公司實際
    施作突出之造型窗框（見本院卷一第177、179頁），施作數
    量亦經十禾公司審核（見原審卷第21頁反面），確有增加工
    料之情形，則吉茂公司請求青樺公司給付此項追加工程款，
    堪信可取。
　③項次6「1-4F天花板」、項次14「窗簾盒」部分：查系爭契約附件工程報價單並無此2工項，而吉茂公司現場已完成此2工項業經十禾公司在結算明細表上審核確認（見原審卷第21頁反面），並列載於工程追加減明細表中「全棟矽酸鈣天花板」數量107㎡以單價950元計算得追加10萬1650元及「窗簾盒」得追加7200元（見原審卷第59頁），堪認上開工項乃追加新增者，吉茂公司請求此2項追加款堪認有據。至於吉茂公司主張「1-4F天花板」追加數量應以結算明細表所載210㎡為準云云，惟此數量與十禾公司在工程追加減明細表中審核數量107㎡不同，且十禾公司函覆本院之簽約設計圖中A2-08、A2-09、A2-10反射天花板平面圖已有部分範圍原即需施作「2分矽酸板暗架天花批土磨平刷環保乳膠漆」（見本院外放證物1冊），可見有部分面積之天花板已包含在系爭契約總價承攬範圍，故十禾公司審核得追加之數量僅107㎡並非無據。吉茂公司主張結算明細表上此項數量210㎡全部應予追加云云，難認可採。
　④項次7「屋頂陽台貼地磚」2萬7000元部分：由系爭工程之4層
    樓平面圖及屋頂層平面圖可知，4樓陽台及屋頂陽台地坪係
    施作「整體粉光＋PU防水材＋2.5cmPS隔熱板＋點焊鋼絲網＋8cm
    TH.PC壓置層」（見原審卷第246頁），並未約定施作地磚鋪
    設工程，而吉茂公司現場確已完成4樓及屋頂陽台地坪之地
    磚工程之鋪設並經十禾公司審核確認，有結算明細表可稽（
    見原審卷第21頁反面），堪認吉茂公司主張本項工程應辦理
    追加為可採。　
　⑤項次8「外牆瓦斯管按裝」3萬5000元部分：吉茂公司主張其
    依青樺公司及十禾公司指示追加施作此項，查系爭契約之工
    程報價單並無瓦斯管線配管工程，而吉茂公司現場確已完成
    瓦斯管線配管工程之安裝施作，亦經十禾公司審核結算明細
    表明確（見原審卷第21頁反面），堪信吉茂公司請求此項追
    加工程款為可取。
  ⑥項次9「分離式冷氣配管」、項次15「室內機座」、項次16「
    主機鋼架」部分：吉茂公司不爭執兩造已就「空調設備」合
    意辦理追減（如前⑵①所述），且在十禾公司所製作之追減表
    中載明「冷氣」追減金額為「109,630」，並未如「暖風機
    」有備註「須再扣除已安裝設備金額」（見原審卷第96頁）
    ，應認此3項原本即包含於空調設備安裝工程而一併辦理追
    減，吉茂公司不得事後再另立項目請求追加。且青樺公司已
    另行雇工安裝日立冷氣支出費用25萬8000元，有其提出之統
    一發票為證（見原審卷第70頁），可見青樺公司因吉茂公司
    追減冷氣項目而另行雇工安裝支出費用已超過原契約金額近
    15萬元之多，縱吉茂公司已完成此3項空調設備附屬工程之
    施作，亦難認對青樺公司有何利益可言。吉茂公司再請求青
    樺公司給付此部分追加工程款云云，並非可採。
　⑦項次10「揚水馬達（含工料費）」8500元、項次11「RF加壓
    馬達（含工料費）」9500元部分：查系爭契約附件工程報價
    單並無列載揚水馬達、RF加壓馬達等工項，而吉茂公司主張
    青樺公司及十禾公司指示其追加施作此2項馬達工程，業經
    十禾公司在結算明細表上審核確認，並有吉茂公司提出其進
    貨東元牌抽水機（即揚水馬達）4850元及恆壓機（即加壓馬
    達）5200元（未稅）之報價單為證（見本院卷二第109頁）
    ，堪認吉茂公司請求青樺公司給付連工帶料之「揚水馬達」
    工程款8500元、「加壓馬達」工程款9500元為合理價格，應
    可採信。
　⑧項次12「熱水器（含工料費）」3萬元部分：查系爭契約附件工程報價單中，並無熱水器工程安裝工項，而吉茂公司現場確已完成熱水器工程之安裝，業經十禾公司在結算明細表蓋章審核確認，亦有吉茂公司所提系爭建物已安裝熱水器之google照片及熱水器市價約1萬5700至1萬8500元之網路購物資料為證（見本院卷二第103-108頁），堪認吉茂公司請求追加「熱水器（含工料費）」2式、單價1萬5000元、複價3萬元為合理價格，可以採信。
　⑨項次5「1F外牆滴水板」、項次13「管道間包牆」部分：吉茂公司主張十禾公司設計圖雖有此2工項，但其未報價，青樺公司及十禾公司基於設計及防雨目的而要求其追加施作此2工項云云。惟依系爭契約第3條約定，系爭工程範圍係「依建築師提供之施工圖說為施作基準」（見原審卷第5頁），吉茂公司依約應按十禾公司之圖說完成系爭工程之施作。而吉茂公司既自承系爭工程之設計圖說已繪製有「1F外牆滴水板」、「管道間包牆」工項之施作，是該等工作項目之費用自應含於總價承攬施作之範圍內，為系爭工程報價單所列概括工項「其他雜項工作物」、「立面工程」所含括在內，吉茂公司不得再請求追加「1F外牆滴水板」、「管道間包牆」工程款。 　
  ⑷綜上，吉茂公司得請求新增工作項目之追加工程款55萬0350
    元（計算式：50,000＋62,500＋75,000＋144,000＋101,650＋7,2
    00＋27,000＋35,000＋8,500＋9,500＋30,000＝550,350）。　
　⒊總計系爭工程原約定總價425萬元、增加數量款項5萬9164元
    、減少數量款項15萬8742元、追加工程款項55萬0350元，扣
    除青樺公司已付382萬5000元及十禾公司代青樺公司給付25
    萬元後，吉茂公司依民法第490條第1項、第505條第1項規定
    ，請求青樺公司再給付工程款62萬5772元為可採，逾此範圍
    之請求並無足取。
　青樺公司得請求吉茂公司給付逾期違約金35萬7000元及瑕疵
    修補費用12萬9500元，逾此範圍之抵銷抗辯及反訴請求為無
    理由：
　㈠青樺公司得依系爭契約第6條約定請求吉茂公司給付逾期違約
    金35萬7000元（附表項次二、5）：
　⒈查系爭契約第6條㈠⒈約定，系爭工程應於104年11月14日以前
    竣工，除天災或人力不可抗拒力因素外，吉茂公司不得以任
    何理由，向青樺公司申請延長或免計工期，但非可歸責於吉
    茂公司之責任而經青樺公司確認停工，不在此限（見原審卷
    第5頁反面）。系爭工程於105年1月26日開始進行驗收程序
    ，至青樺公司於105年2月6日入住受領為止，已逾期84天。
    又依系爭契約第6條本文約定，系爭工程每逾期1天須扣除工
    程總價千分之1即4250元。則青樺公司依此條約定，請求吉
    茂公司給付逾期違約金35萬7000元（計算式：4250×84＝357,
    000），堪信有據。
　⒉吉茂公司固主張：系爭工程因樓梯變更設計，自104年8月31
    日至104年11月8日停工，非可歸責於其，工期應予展延69天
    ，又因有諸多新增工項，工期應予展延20天等語。惟青樺公
    司抗辯：樓梯變更設計係可歸責於吉茂公司之放樣錯誤，且
    其不同意追加，亦不同意展延工期等語。依系爭契約第6條㈠
    ⒉㈠⑷約定，系爭契約履約期間有因辦理變更設計或增加工程
    數量或項目，且非可歸責於吉茂公司，致影響進度網圖要徑
    作業之進行，而需展延工期者，吉茂公司應於事故發生或消
    滅7日內通知青樺公司，並於15日內檢具事證，以書面向青
    樺公司申請展延工期，青樺公司得審酌其情形後，以書面同
    意延長履約期限，不計算逾期違約金（見原審卷第5頁反面
    至第6頁）。則吉茂公司應就遲延損害之發生為不可歸責於
    其之事由所致，負舉證責任，如未能舉證證明，即不能免責
    （最高法院97年度台上字第1000號、85年度台上字第844號
    判決意旨參照）。經查：
　⑴吉茂公司主張因樓梯變更設計展延工期69天部分無理由：
　　吉茂公司主張因樓梯變更設計，其以104年8月31日函申請停
    工，俟十禾公司更新圖說，於104年11月9日申請復工，並於
    同年12月31日發函向十禾公司申請延長工期69天等語，雖據
    其提出104年8月31日函、104年11月8日函、104年12月31日
    函為證（見原審卷第12-14頁），青樺公司於原審亦不爭執
    吉茂有提出上開停工、復工之申請（見原審卷第147頁反面
    、第148頁反面）。惟查樓梯變更設計係因系爭建物樓高尺
    寸遲未能確認，吉茂公司並不爭執其現場實際施作樓梯尺寸
    與十禾公司兩次提供之圖面均不同（見本院卷一第483-484
    頁），觀諸十禾公司函覆本院其於104年10月31日提供、於
    同年11月6日寄發電子圖檔予吉茂公司之樓梯更新圖面（見
    本院卷一第271頁及本院外放證物1冊）之各樓高度，與簽約
    圖中樓梯詳圖三、四、五、六、七之各樓高度均不相同，且
    更新圖尚註明「現場均需再作丈量確認現場尺寸」，可見十
    禾公司提供之樓梯設計圖並未確認完全符合現場尺寸，仍須
    由吉茂公司現場實際丈量情形而作調整。據證人吳聲明證稱
    ：因吉茂公司未依設計圖放樣，又未同時進行樓板、樓梯放
    樣，致樓板完成後，樓梯無法放樣，最後樓梯成品尺寸不合
    放不上去等語（見原審卷第186頁反面），證人羅時偉證稱
    ：因為系爭房屋是老房子，拆除後尺寸有些差異，樑也有位
    移，所以樓梯需要調整，本來希望鐵工畫現場丈量圖給我們
    審核，或者讓我們知道圖哪裡有問題，但吉茂公司說他們的
    鐵工無法出圖，只說高程有問題；我們的樓梯圖要用雷射切
    割才會精確，因系爭房屋是3樓改成4樓，高程設計要非常精
    準，我們有算過不會撞到頭；但現場高程還是要靠鐵工現場
    抓，每個側板斜度、寬度都會相互影響，如果鐵工有丈量確
    認現場高程並且套圖之後，做出來問題會比較小；吉茂公司
    收到更新圖面後，說他們不做雷射切割，後來現場還是用手
    工切割完成，與圖面有差異等情綦詳（見本院卷一第377-37
    8頁），可見系爭工程因增加系爭建物樓層而壓縮各樓層高
    度，樓梯工程需有精準之現場丈量尺寸配合雷射切割工法，
    始能完成。吉茂公司負責現場施工，自應提供現場實際放樣
    、丈量之樓高尺寸，倘有與原圖說不符之處，應由十禾公司
    重新繪製設計圖，然吉茂公司卻未能提出其已確實放樣及精
    確丈量現場尺寸之證據，亦未具體指出十禾公司提供之圖面
    與現場尺寸不合之處，則就現場放樣、丈量尺寸工作自難卸
    其責。且據證人羅時偉證稱：其在現場看手工切割情形，對
    其精準度更有疑慮（見本院卷一第383頁），益證吉茂公司
    就其鐵工手工切割之施工精確度亦有可歸責之情事。吉茂公
    司主張樓梯變更設計全然可歸責於十禾公司云云並非可採。
    吉茂公司既不能證明其就樓梯變更設計為不可歸責，復未舉
    證證明樓梯變更設計影響系爭工程要徑之日數為69天，自與
    系爭契約第6條㈠⒉㈠⑷約定不符，其以此為由主張展延工期69
    天，並非可採。 
　⑵吉茂公司主張因新增工項展延工期20天部分無理由：
　　吉茂公司有施作新增工項及數量之事實雖已詳述如前，惟吉
    茂公司並未證明新增工作是否影響工程要徑及影響之日數是
    否達20天，自難逕認符合系爭契約第6條㈠⒉㈠⑷約定之要件，
    其主張系爭工程應予展延工期20日云云，要屬無據。　
　⑶此外，吉茂公司並未舉證證明有其他非可歸責之事由致其遲
    延完工84天，其依系爭契約第6條㈠⒉㈠⑷約定主張免負逾期違
    約責任，並無可採。　
　㈡青樺公司不得請求租金費用（附表項次二、6）：
　　青樺公司雖另依民法第227條第1項規定請求吉茂公司給付其
    在外租屋損失5萬4000元。惟系爭契約第6條約定係屬吉茂公
    司遲延完工所致損害賠償總額預定性之違約金，故青樺公司
    不得再另行請求其他賠償。況青樺公司所提房屋租賃契約書
    封面記載租賃期間自103年4月1日至104年3月30日，第2條約
    定租期1年（見原審卷第252、253頁），顯在系爭工程開工
    之前，又該契約書第2條後段另以不同字跡塗改為「至虎林
    街104巷145號房屋裝修完畢」（見原審卷第253頁），未經
    吉茂公司肯認真實，亦難以據為證明青樺公司有因系爭工程
    遲延而在外租屋之事實，故青樺公司此部分之請求，不應准
    許。
　㈢青樺公司得依民法第493條第3項規定請求吉茂公司償還瑕疵
    修補費用12萬9500元（附表項次二、1、2）：
　　按因可歸責於承攬人之事由，致工作發生瑕疵者，定作人得
    請求承攬人修補、解除契約、減少報酬及損害賠償；其請求
    修補時，應先定相當期限，請求承攬人為之，承攬人不於該
    期限內修補者，定作人始得自行修補，並向承攬人請求償還
    修補必要之費用，此觀民法第494條、第493條第1項、第2項
    之規定即明。故承攬人對於工作瑕疵應負責任，以有可歸責
    之事由為前提；定作人之自行修補，更應以承攬人不於定作
    人所定期限內為修補，或拒絕修補為要件（最高法院91年度
    台上字第771號判決意旨參照）。青樺公司主張因吉茂公司
    施作系爭工程存有瑕疵，經催告吉茂公司修補，遲未完成修
    繕，其乃另行雇工修補，因而支出下列各項費用，得依民法
    第493條第2項規定請求吉茂公司償還等語，業據其提出宗錸
    全能工程行之工程總預算合約書及工程報價單為證（見原審
    卷第66-69頁），至青樺公司之費用請求，是否有理，說明
    如下：
  ⒈青樺公司得請求「室內外防漏修繕工程」瑕疵修補費用7萬50
    00元：
    青樺公司主張其委請宗錸全能工程行施作「室內外防漏修繕
    工程」之主要工作項目包含：「一樓廚房廚具」、「二樓浴
    室漏滲水」、「頂樓地磚滲水、排水不良、積水」、「屋頂
    浪板接縫處及四周屋簷側牆面」、「外牆外凸窗框四周接縫
    及牆面四邊接縫道康寧填補」、「D2 85*190木門門框貼木
    皮,門片貼梧桐木皮染白=7樘，D4 75*190浴室門=2樘」、「
    外面水溝內水泥雜物清除」等費用（見原審卷第67頁），均
    屬代吉茂公司修補瑕疵之費用，得依民法第493條第2項規定
    請求吉茂公司償還等語。查：
  ⑴宗錸全能工程行施作之「頂樓地磚滲水、排水不良、積水」
    、「外牆外凸窗框四周接縫及牆面四邊接縫道康寧填補」工
    項（見原審卷第67頁），即係十禾公司以電子郵件催告吉茂
    公司修補瑕疵所附之105年1月30日、105年2月25日缺失修繕
    附表上列之「屋頂漏水須於1/27處理」、「外牆窗框外部矽
    利康封邊，需再作邊線直線收齊」等瑕疵項目（見原審卷第
    97、106-107頁），因吉茂公司並未完成上開瑕疵修繕工作
    ，青樺公司乃另行雇用宗錸全能工程行施作，並支出費用4
    萬元、3萬5000元（見原審卷第67頁），則其請求吉茂公司
    給付瑕疵修補費用7萬5000元，自屬有據。
　⑵青樺公司另請宗錸全能工程行施作「D2 85×190木門門框貼木
    皮，門片貼梧桐木皮染白＝7樘，D4 75×190浴室門＝2樘」一
    項（見原審卷第67頁），雖與105年1月30日、105年2月25日
    缺失修繕附表上列「門片需全數更換成實木門」項目相同（
    見原審卷第97、106-107頁），然依系爭工程報價單「門片
    工程」項下記載「D2 85×190木門門框貼木皮，門片貼梧桐
    木皮染白」（見原審卷第9頁反面），可知系爭契約約定應
    施作者係貼皮木門而非實木門，則十禾公司在缺失修繕附表
    上載「門片需全數更換成實木門」即難認屬吉茂公司依約應
    施作而未施作或應修補之瑕疵。青樺公司請求吉茂公司給付
    此項瑕疵修補費用，不應准許。　
　⑶此外，宗錸全能工程行施作之「1樓廚房廚具」、「二樓浴室
    漏滲水」、「屋頂浪板接縫處及四周屋簷側牆面」、「外面
    水溝內水泥雜物清除」（見原審卷第67頁），並未列載於10
    5年1月30日、105年2月25日缺失修繕附表，難認此等費用均
    屬修補吉茂公司施工瑕疵之費用。又倘屬新發見之瑕疵，惟
    青樺公司並未提出其已催告吉茂公司修補但吉茂公司未予修
    補之證據，依上說明，青樺公司不得依民法第493條第2項規
    定請求吉茂公司償還此部分費用。　　　
  ⒉青樺公司得請求「浴室地磚拆除防漏泥作貼地磚清除水溝工
    程」之瑕疵修繕費用5萬4500元：
    依宗錸全能工程行「浴室地磚拆除防漏泥作貼地磚清除水溝
    工程」工程報價單顯示其施作主要工作項目包含：「1樓浴
    室漏水修繕」（即該報價單項次1至9項）、「3樓浴室漏水
    修繕」（即該報價單項次10、11）、「浴室水管裝設分歧維
    修口」（即該報價單項次12）、「屋頂水槽接排水管」（即
    該報價單項次13）、「客廳地磚拆除裝配排水管貼地磚工程
    」（即該報價單項次14）、「外面右側水溝內水泥堆雜物清
    除」（即該報價單項次15）等工項（見原審卷第68頁），對
    照十禾公司製作之105年1月30日、105年2月25日缺失修繕附
    表所列之缺失項目，互核相同者僅「1樓浴室漏水修繕」、
    「3樓浴室漏水修繕」2項，宗錸全能工程行其餘施工項目均
    難認與修補上開表列瑕疵有關。又倘係新發見之瑕疵，亦未
    經青樺公司提出證明已催告吉茂公司修補，則依上說明，青
    樺公司不得請求吉茂公司給付其餘項目費用。吉茂公司經十
    禾公司多次催告修補1樓浴室及3樓浴室漏水瑕疵但吉茂公司
    遲未完成修補，則青樺公司另請宗錸全能工程行施作而支出
    此2部分之修補費用各4萬1500元、1萬3000元，並依民法第4
    93條第2項規定，請求吉茂公司如數償還，自屬有據，逾此
    範圍之請求，則無可取。
  ⒊青樺公司不得請求「室內油漆工程」費用：
    查105年1月30日缺失修繕附表記載油漆工程有多項修正未完
    成，而105年2月25日缺失修繕附表記載油漆工程9項中僅由
    吉茂公司完成其中3項，其餘6項係由「業主自行修正」，記
    載自行修正之時間為105年1月28日、30日（見原審卷第107
    、97頁）。而青樺公司所提宗錸全能工程行施作「室內外油
    漆工程」報價單之日期為105年10月20日，施作內容為「5樓
    室內油漆工程」、「6樓公共樓梯間屋施工處凸室內油漆工
    程」（見原審卷第69頁），其施工時間及施工範圍難認與10
    5年1月30日、105年2月25日缺失修繕附表所載油漆缺失之修
    補有關。青樺公司不能證明其另行委由宗錸全能工程行施作
    之油漆工程係為修補吉茂公司施工瑕疵所支出之費用，自不
    得依民法第493條第2項規定請求吉茂公司給付。
  ⒋綜上，青樺公司得依民法第493條第2項規定請求吉茂公司給
    付瑕疵修補費用合計12萬9500元（計算式：7萬5000元＋5萬4
    500元＝12萬9500元），逾此範圍之請求並無可採。
  ㈣青樺公司不得請求冷氣安裝費用（附表項次二、3）：
    查系爭契約工程報價單之「空調設備1式」、金額「109,630
    」元業經兩造合意追減（如前㈡⒉⑵①所述），並經十禾公司
    函覆屬實（見原審卷第93頁），青樺公司已無須給付此款項
    予吉茂公司，縱青樺公司事後委請其他廠商安裝冷氣（見原
    審卷第70頁之統一發票），亦與民法第493條第2項規定之瑕
    疵修補費用有間，青樺公司依此規定請求吉茂公司給付冷氣
    安裝費用並無理由。
  ㈤青樺公司不得請求樓梯欄杆修補費用（附表項次二、4）：
    依105年1月30日、105年2月25日缺失修繕附表所載樓梯瑕疵
    應予修補情形為「樓梯打磨順平無利角，再行油漆」，進行
    情形則為「大部分打磨」、「業主自行修正」（見原審卷第
    97、107頁），由青樺公司所提樓梯照片亦可見欄杆焊接面
    不平整之情形（見本院卷一第357-361頁），青樺公司主張
    吉茂公司並未於105年2月25日前將上述欄杆瑕疵修繕完成，
    固堪採信。然按定作人依民法第493條規定請求承攬人償還
    自行修補必要之費用，以其已支出自行修補瑕疵必要費用為
    前題。如尚未支出，即不得依該條規定而為請求（最高法院
    80年度台上字第799號判決、80年度台上字第465號判決意旨
    參照）。查青樺公司所提建達公司關於「虎林街欄杆新做」
    工程之報價單上並無雙方簽章（見原審卷第71頁），青樺公
    司自陳：因恐有重作必要而為詢價等語（見本院卷一第454
    、479-480頁），難認其已實際支出費用委請建達公司重新
    施作欄杆。青樺公司既尚未實際支出此項欄杆瑕疵修補費用
    ，其依民法第493條第2項規定請求吉茂公司償還此部分費用
    ，自無可取。至於青樺公司另主張：因可歸責於吉茂公司致
    樓梯放樣錯誤，會撞到頭，需要重作云云。惟查建達公司報
    價單係「欄杆新做」工程，其項目為「欄杆材料」、「舊有
    欄杆切除磨平及棄運」、「欄杆廠內及現場工資」、「欄杆
    焊接面磨平」、「欄杆毛絲面」、「鏽蝕處補漆」，顯非將
    樓梯整體拆除重作之工程，自與樓梯高度瑕疵無涉，此部分
    事實已臻明確，並無再依其聲請訊問證人吳聲明及囑託臺北
    市土木技師公會鑑定以證明樓梯瑕疵（見本院卷一第453-45
    5頁）之必要，附此敘明。
　㈥青樺公司不得請求浴室牆面、廚房台面裂縫及後陽台地板漏
    水修補費用（附表項次二、7、8）：
    查十禾公司所提105年1月30日、2月25日瑕疵修繕列表並無
    關於浴室牆面、廚房台面裂縫及後陽台地板漏水之記載，而
    青樺公司於106年8月17日始在原審追加請求此部分費用，稱
    其於106年間才發現上述瑕疵（見原審卷第139-141頁），且
    宗錸全能工程行報價單日期為106年3月28日、7月24日（見
    原審卷第142、144頁），堪證其修補時間係在其受領系爭建
    物1年以後。又縱屬新發見之瑕疵，但青樺公司並未提出其
    有定期催告吉茂公司修補工作而吉茂公司不為修補之證據，
    則青樺公司逕自委請宗錸全能工程行施作上開工程，已有未
    合，況其不能證明確係吉茂公司施工所生瑕疵，亦不符合民
    法第493條第2項規定之要件。故青樺公司依民法第493條第2
    項規定請求吉茂公司給付此部分費用，並非可採。
　㈦綜上，青樺公司請求吉茂公司給付逾期違約金35萬7000元及
    瑕疵修補費用12萬9500元，合計48萬6500元為可取，逾此範
    圍之抵銷抗辯及反訴請求，並非有據。　　
　綜前、之認定，吉茂公司得請求青樺公司給付工程款62萬5
    772元，經青樺公司以其逾期違約金及瑕疵修補費用合計48
    萬6500元抵銷後，吉茂公司僅得請求青樺公司給付工程款13
    萬9272元，青樺公司則不得再請求吉茂公司給付反訴之金額
    ，堪予認定。　　　
六、綜上所述，吉茂公司依民法第490條第1項、第505條第1項規
    定，請求青樺公司給付13萬9272元，及自起訴狀繕本送達翌
    日即105年8月6日（見原審卷第26頁之送達證書）起至清償
    日止，按週年利率5％計算之利息，為有理由，應予准許，其
    逾此部分之請求及青樺公司之反訴請求，均無理由，不應准
    許。原審就吉茂公司請求超過13萬9272元本息不應准許部分
    （即35萬9576元-13萬9272元＝22萬0304元），為青樺公司敗
    訴之判決，自有未洽，青樺公司上訴論旨指摘原判決此部分
    不當，求予廢棄改判，為有理由。至於原審判准吉茂公司得
    請求青樺公司給付13萬9272元本息、駁回吉茂公司其餘本訴
    請求及駁回青樺公司反訴請求部分，經核均無違誤，兩造上
    訴論旨就各該不利己部分指摘原判決不當，求予廢棄改判，
    均無理由。　　
七、本件事證已臻明確，兩造其餘之攻擊或防禦方法及所用之證
    據，經本院斟酌後，認為均不足以影響本判決之結果，爰不
    逐一論列，附此敘明。
八、據上論結，本件吉茂公司之上訴為無理由，青樺公司之上訴
    為一部有理由、一部無理由，依民事訴訟法第450條、第449
    條第1項、第79條，判決如主文。
中　　華　　民　　國　　109 　年　　6 　　月　　16　　日
                  工程法庭
                      審判長法  官  謝碧莉
                            法  官  陳月雯
                            法  官  林晏如
正本係照原本作成。
不得上訴。
中　　華　　民　　國　　109 　年　　6 　　月　　16　　日

  　　　　　　　　　　　　　書記官  簡維萍